【裁判字號】    95,建,12
【裁判日期】    951215
【裁判案由】    給付承攬報酬等
【裁判全文】
臺灣士林地方法院民事判決                95年度建字第12號
原      告  壹泰室內設計工程有限公司
法定代理人  乙○○
訴訟代理人  毛國樑律師
複代理人    莊志成律師
            陳佳雯律師
被      告  甲○○
訴訟代理人  鐘耀盛律師
複代理人    陳兆瑛律師
            王金三律師
上列當事人間給付承攬報酬等事件，本院於民國95年11月22日言
詞辯論終結，判決如下：
    主  文
被告應給付原告新臺幣陸拾萬壹仟玖佰壹拾玖元及自民國九十四
年十二月十七日起至清償日止，按週年利率百分之五計算之利息
。
訴訟費用由被告負擔。
本判決於原告以新臺幣貳拾萬壹仟元供擔保後，得假執行。
    事實及理由
一、按訴狀送達後，原告不得將原訴變更或追加他訴。但擴張或
    減縮應受判決事項之聲明者，不在此限，民事訴訟法第255
    條第1 項第3 款定有明文。原告起訴時請求被告給付新臺幣
    （下同）969,785 元，於訴狀送達後，變更為請求619,785
    元（見本院卷第63頁），後又撤回工程追加款17,500元（見
    本院卷第80頁），及減縮代墊款中瓦斯裝置費366 元請求（
    見本院卷第119 頁），核其所為係減縮應受判決事項之聲明
    ，揆諸首開規定，應予准許。
二、原告起訴主張：被告於民國94年5 月3 日委由原告承攬其所
    有位於臺北市北投區○○○路83號4 樓房屋之室內裝修工程
    （下稱系爭工程），雙方並簽訂有室內裝修工程合約書（下
    稱系爭承攬契約），施工期間被告除追加若干工程外，並由
    原告代墊購置傢俱、物品等費用，系爭工程完工後，被告即
    搬入居住，並為驗收及簽立驗收單，惟被告尚欠有竣工工程
    款新臺幣（下同）229,000 元、工程追加款288,050 元及代
    墊款270,869 元未為給付，扣除驗收單上所載原告未施作項
    目計186,000 元，則被告尚應給付原告601,919 元，原告雖
    於94年12月12日以存證信函催告被告為給付，惟不獲置理，
    爰依系爭承攬契約第7 條約定、民法第505 條給付竣工款，
    依承攬契約第6 條約定、民法第505 條或第179 條規定請求
    工程追加款，依民法第546 條第1 項、第172 條或第179 條
    規定，請求代墊款，並依民法第229 條第2 項前段等規定，
    請求自存證信函所訂催告期限之翌日即94年12月17日起之法
    定遲延利息（見本院卷第114 頁）。至被告雖辯以系爭工程
    尚未完工，且未同意追加工程，自無庸給付竣工工程款、工
    程追加款及代墊款等，惟系爭工程係因被告同意為變更追加
    ，並以變更追加之工程代替原應施作部分，是該部分原工程
    當然再無施作必要，且追加工程部分被告亦已驗收無誤，何
    來未完工之有？又追加工程既為被告所同意，則包含原告先
    為代墊，所有支出之款項，自應由被告給付等語。並聲明：
    請求判決除假執行供擔保金外，如主文所示。
二、被告則以：依兩造所簽室內整修工程合約即系爭契約約定，
    系爭工程總價款為229 萬元，被告已依約給付2,061,000 元
    ，因原告泥作部分並無施作，系爭工程尚未竣工，故依約工
    程尾款229,000 元不得向被告請求；原告雖主張係以改作多
    功能淋浴房代替原來工程，惟其非但未依系爭契約約定施作
    ，擅自變更工程施作內容更未得被告同意，被告自無須另為
    付款，且縱認原告因此支出費用，其既已同意就追加工程款
    及代墊款部分，無償贈與被告，被告當無再為給付之義務等
    語置辯。並聲明：原告之訴及假執行之聲請均駁回。
三、兩造不爭執之事實：(一)被告94年5 月3 日就其所有座落臺北
    市北投區○○○路83號4 樓房屋之室內整修工程即系爭工程
    ，委由原告承攬，雙方並簽訂室內整修工程合約書即系爭承
    攬契約，約定完工日期為94年8 月8 日，工程總價229 萬元
    ，並分三期給付，最後一期於竣工時支付229,000 元，被告
    已給付原告計2,061,000 元。(二)系爭工程其中如估價單所示
    泥作工程第6 項、第7 項及水電工程第9 項、第10項、第11
    項，金額合計186,000 元，原告未為施作。(三)原告於94年12
    月12日以存證信函催告被告，就系爭工程尾款、追加款及代
    墊款於函到3 日內給付，被告於94年12月12日收受存證信函
    。
四、本件兩造所爭執者為：
  (一)原告所為之追加工程及代墊款部分，是否經被告同意而施作
    或支出？原告是否同意被告無庸支付該款項？又該款項金額
    各為何？
  (二)原告是否已依約完工？可否請求給付竣工款？
    茲論述如下：
  (一)原告所為之追加工程及代墊款部分，是否經被告同意而施作
    或支出？原告是否同意被告無庸支付該款項？又該款項金額
    各為何？
  1.被告雖辯稱原告所為工程追加及代墊款項未經被告同意，工
    程追加單及驗收單上雖有被告簽名，但此乃因原告以該次僅
    係驗證是否有各該項目施作之初驗，俟所有工程依被告要求
    標準完成時，會再為複驗，復因原告表示欲為贈送，驗收單
    上金額亦為零，被告始為簽認云云；惟查，兩造間之系爭契
    約第8 條約定：「工程增減：本工程範圍得隨時，經雙方同
    意後增減。該增減部份如合約所列之明細項目相同時，即比
    照該單價計算增減金額。如增減項目與本合約附件不同時，
    應由雙方另議金額，由甲方簽認後施工，並用書面附入本合
    約內作為附件。‧‧‧。」、第11條約定：「工程保管：在
    工程未經驗收前，如甲方（即被告）需要先行使用時，乙方
    （即原告）不得拒絕，但由甲方先行驗收該使用部份，驗收
    通過者該部份保固期開始，並須支付該部份當期工程及追加
    款。」，原告所提94年9 月7 日之工程追加單及94年8 月13
    日之代墊款單，其上雖無被告簽認，惟原告所另提94年9 月
    13日之工程追加單及驗收單（見本院卷第32頁、第30頁），
    業經被告自承確於同年11月12日簽認無誤（見本院卷第108
    頁），而依系爭契約第8 條、第11條之約定，工程範圍得隨
    時增減，惟須經雙方同意，工程驗收亦無初、複驗之別，一
    經驗收通過者，甲方即被告即須支付該部份當期工程及追加
    款；且衡之常理，若非被告已事先同意，原告實無恣意增減
    之理，被告亦無簽認之可能，則被告所辯其僅係就單純工程
    項目完工之初驗為簽認，並未同意工程追加及代墊款支出，
    尚待複驗通過後始須付款云云，並不可採。可認原告請求之
    工程追加單所載項目，亦為兩造間承攬工程之一部分。至代
    墊款部分，則係原告受被告委任而支付之費用。
  2.被告另辯稱原告允諾就追加工程及代墊款部分為無償贈與，
    且原告所提94年9 月13日之工程追加單及驗收單（代墊款部
    分）上，金額亦記載為零元，故無須付費云云，惟亦為原告
    所否認。經查，依系爭契約第6 條有關工程價款約定：「按
    照所附詳細估價單所列單價，以完工驗收數量做總結算。如
    有變更設計或增減工程時，參照本合約第7 條方法辦理，‧
    ‧‧。」，即工程價款係依照系爭契約所附估價單上所列單
    價、數量為計算標準，再依完工驗收數量做結算，是驗收單
    僅係就工程項目、數量是否施作完工為確認之用，其上無金
    額之記載或記載為零元，應屬正常；且若以驗收單（代墊款
    部分）及工程追加單上無金額之記載或記載為零元，即認屬
    原告無償贈與，則原告所提94年9 月13日之其他驗收單上亦
    均為相同之記載，何以被告願為給付？且同意原告所提附贈
    驗收單，並於其上簽認，被告所辯難謂有理。又按當事人主
    張有利於己之事實者，就其事實有舉證之責任，民事訴訟法
    第277 條第1 項定有明文；被告就其所辯復未能舉證以實其
    說，其辯稱原告允諾就追加工程及代墊款部分為無償贈與云
    云，即無足採。
  3.按「報酬應於工作交付時給付之，無須交付者，應於工作完
    成時給付之。工作係分部交付，而報酬係就各部分定之者，
    應於每部分交付時，給付該部分之報酬。」民法第505 條定
    明文。又「受任人因處理委任事務，支出之必要費用，委任
    人應償還之，並付自支出時起之利息。」，同法第546 條第
    1 項亦規定甚明。被告既同意原告就系爭工程為工程追加及
    代墊項目，原告請求之工程追加單所載項目即為兩造間承攬
    工程之一部分，至代墊款之支出則為原告因處理委任事務所
    支出之必要費用，原告既無贈與之表示，被告即應依約清償
    ；是原告依系爭契約所附工程追加單、代墊款單（見本院卷
    第19頁、第20頁）及經被告於94年11月12日簽認之工程追加
    單、驗收單及代墊費用收據、憑證（見本院第96頁至第103
    頁）等，請求被告依承攬契約、民法第505 條規定給付工程
    追加款288,050 元，及依民法第546 條第1 項請求代墊款27
    0,869 元，即非無據。
  (二)原告是否已依約完工？可否請求給付竣工款？
    按稱承攬者，謂當事人約定，一方為他方完成一定之工作，
    他方俟工作完成，給付報酬之契約，民法第490 條定有明文
    。又「保固期間：本工程自完成並經甲方簽認（即正式驗收
    ）之日起保固6 個月，‧‧‧。」、「工程保管：‧‧‧，
    驗收通過者該部份保固期開始，並須支付該部份當期工程及
    追加款。」、「付款辦法：甲方應依下列方式為之：‧‧‧
    。竣工支付工程價款，新台幣229,000 元整支付予乙方。」
    系爭契約第12條、第11條、第7 條亦有明文。如上所述，被
    告同意原告就系爭工程為追加，可認原告請求之工程追加單
    所載項目已取代原來項目或新增為系爭工程之一部分，被告
    復已於系爭工程驗收單、附贈驗收單及工程追加單上為簽認
    ，依系爭契約第11條、第12條約定，應認系爭工程原告已依
    約完工；原告既已依約完工，依系爭契約第7 條及上開民法
    第505 條之規定，被告即應支付竣工款予原告，原告請求被
    告給付竣工款229,000 元，即無不合。
五、按給付無確定期限者，債務人於債權人得請求給付時，經其
    催告而未為給付，自受催告時起，負遲延責任。又遲延之債
    務，以支付金錢為標的者，債權人得請求依法定利率計算之
    遲延利息，民法第229 條第2 項、第233 條第1 項亦分別定
    有明文。綜上，原告本於承攬、委任法律關係、民法第505
    條、第546 條第1 項規定，訴請被告給付601,919 元及自94
    年12月17日起（被告於94年12月12日收受存證信函，催告期
    限為文到3 日內給付，應為94年12月15日期滿，原告僅請求
    自94年12月17日起之利息）至清償日止，按週年利率5%計算
    之法定遲延利息，為有理由，應予准許。原告上開請求既經
    准許，其另主張之民法第172 條、179 條等請求權，即無審
    酌之必要，附此敘明。
六、原告陳明願供擔保，請求宣告假執行，核無不合，爰酌定相
    當擔保金額，予以准許。
七、本件判決基礎俱已臻明確，兩造其餘攻防方法及訴訟資料經
    本院審酌後，核與判決不生影響，無逐一論駁之必要，併此
    敘明。
八、據上論結，本件原告之訴為有理由，爰依民事訴訟法第78條
    、第390 條第2 項，判決如主文。
中    華    民    國    95    年    12    月    15    日
                  民事第一庭  法  官  陳麗芬
以上正本證明與原本無異。
如對本判決上訴須於判決送達後20日內向本院提出上訴狀。
中    華    民    國    95    年    12    月    19    日
                              書記官  趙信義


司法院資訊處製作；財團法人民間司法改革基金會備份。
